【裁判字號】    87,簡上,133
【裁判日期】    890112
【裁判案由】    確認通行權存在
【裁判全文】
臺灣新竹地方法院民事判決  八十七年度簡上字第一三三號
    上  訴  人  丁○○
    訴訟代理人  李晉安律師
    被上  訴人  甲○○      住.
                丙○○      住.
                乙○○      住.
                戊○○○    住.
    右四人共同
    訴訟代理人  陳由銓律師
    複代  理人  己○○      住.
右當事人間確認通行權存在事件，上訴人對於中華民國八十七年九月二十五日本院新
竹簡易庭八十七年度竹簡字第一三三號第一審判決提起上訴，本院判決如左：
    主      文
上訴駁回。
第二審訴訟費用由上訴人負擔。
    事      實
壹、上訴人方面：
一、聲明：求為判決
  （一）原判決廢棄。
  （二）被上訴人於原審之訴駁回。
二、陳述：除與原審判決記載相同者，茲引用外，補稱：
  （一）按被上訴人甲○○、丙○○、乙○○、戊○○○分別係新竹市○○段九０六
        地號、九０一地號、九００地號、九０七地號（下稱九０七地號等）地號土
        地，原來並非袋地，如原審勘驗略圖所示「Ｈ」巷道及「Ｉ」道路，係被上
        訴人等通往外地之原有通道，因被上訴人等與鄰居及世界工商職校（下稱世
        界工商）負責人感情不睦，分別被築圍牆或堵塞，以致成為目前之情況，詎
        料被上訴人等反而轉向上訴人請求，將上訴人之土地供其無償人、車通行，
        顯屬無理，原審未就世界工商何時興建圍牆及另一巷道何時被堵塞之事實加
        以調查，以對造片面之詞，遽而判令對造勝訴，顯有未合。
  （二）上訴人所有坐落於新竹市○○段第九一一地號土地，其中如原審判決附圖第
        九一一─Ａ部分（下稱系爭土地），上訴人係未設有任何負擔之完整權利所
        有人，每年須繳納房屋及地價稅，焉有平白讓人作道路，讓人、車通行之可
        能？依情、依理上訴人也不可能購買如此之房屋讓人、車通行，被上訴人等
        在原審主張：「當初甲○○將九一一地號土地售予被告之前手傅誠時，與傅
        誠約定系爭土地應供原告等人、車通行，被告向傅誠購買前已知此項約定，
        亦應依契約容忍原告通行．．．」，作為本案請求之主要理由，此一關鍵事
        實，不但為上訴人堅決否認，而被上訴人亦未能提出書面契約，以實其說，
        並為其所舉證人傅誠之妻吳月娥證稱「此點內容不清楚」所否定，原審判決
        第三項亦註明被上訴人之主張「未能舉證，以實其說」，而不足採，足證被
        上訴人所主張之經過情形，並非事實，原審雖非以「契約關係」判令被上訴
        人勝訴，但在未有書證或人證之情形下，相信被上訴人訴求之事實，作為判
        決之基礎，即有很大瑕疵。
  （三）被上訴人等係在被世界工商建圍牆、被鄰居堵塞巷道後，才以「無路可與外
        相通」為由，請求上訴人將自己之房地讓其人、車通行，依前項所述上訴人
        既無契約之約定，自無讓其人、車通行之義務，何況該地事實上也不能作為
        車輛通行之用，如依現狀而言，被上訴人等人員之通行，並未被阻止或妨害
        （只是車輛不能通行），在民法保護所有人之權益不致過份被侵害之原則下
        ，被上訴人之請求誠屬過份，且依法無據。
  （四）縱以被上訴人之主張非全無據，然依民法第七百八十七條第一項、第二項及
        有關「相鄰關係」立法旨趣，有通行權之人，應於通行必要之範圍內，擇其
        損害最少之處所及方法為之，逾此限度，即屬權利之濫用，是依原審八十七
        年六月九日現場勘驗結果所示，被上訴人居住在如原審勘驗略圖Ｃ、Ｄ、Ｅ
        、Ｆ四間房屋，並參酌原判決附圖，可知被上訴人四人房屋間僅有同段一０
        六一地號土地，此地號寬度較系爭土地還窄，而系爭土地寬度只有九台尺，
        約二百七十公分，故可推知同段一０六一地號土地寬度應在八台尺以下，約
        二百公分多一些，然無論係系爭土地或同段第一０六一地號土地，汽車均無
        法進出，更遑論迴轉調頭，故被上訴人亦未將汽車開進去，只是以機車代步
        ，此即為被上訴人通常必要之使用通行狀況，且兩造原審言詞辯論時均稱系
        爭土地目前還是讓被上訴人通行，是可證縱被上訴人在系爭土地上擺設如原
        審勘驗筆錄略圖Ａ所示之木板隔間，Ｂ所示冰箱、洗衣機等雜物，然Ａ、Ｂ
        之寬度僅為系爭土地寬度之三分之一，不及二分之一，是縱被上訴人得通行
        系爭土地，則上訴人容許被上訴人在寬度四台尺之範圍予以通行，已極為妥
        適。且被上訴人均未居住在如原審勘驗略圖所示Ｃ、Ｄ、Ｅ、Ｆ之房屋內，
        僅偶而通行，如任被上訴人得完全通過系爭土地，依客觀判斷，顯屬超過必
        要程度，反而損害上訴人之利益，與通行權之立法意旨有違。
  （五）依最高法院歷來判決意旨，均指民法第七百八十七條第二項於鄰地通行權人
        應於通行之必要範圍內，擇其周圍地損害最少之處所及方法為之，故如依原
        審判決，被上訴人得通行之面積達四十二點二平方公尺，顯已逾必要範圍，
        被上訴人通行整條巷道，亦有違誠信原則，就超過如附圖所示（Ａ）部分所
        示面積二十二點四三平方公尺之土地，即屬不當。
三、證據：引用原審判決之記載，並請求至現場進行勘驗。
貳、被上訴人方面：
一、聲明：求為判決駁回上訴。
二、陳述：除與原審判決記載相同者，茲引用外，補稱：
  （一）上訴人為堵塞系爭土地，不讓被上訴人通行，故意在系爭土地上擺設雞籠，
        且故意不清除雞糞，使臭氣四溢，並故意囤放髒亂之雜物，以致被上訴人等
        欲通行其間，須側身並摒息而過，目前由於上訴人之惡意阻撓及堵塞通道，
        已造成通道後面四棟被上訴人房屋皆無人敢住，而相繼搬走，上訴人如此作
        為，誠使被上訴人遭受莫大之損失，且導致社會資源之浪費。
  （二）系爭土地於兩造所有房屋興建之時，在設計上即專供被上訴人之房屋通行使
        用，上訴人過去亦曾租住於系爭土地通道後方之被上訴人所有之房屋，每日
        皆通行系爭土地以致公路，對於系爭土地以往皆淨空，無任何堵塞，專供人
        車通行一節，知之甚詳，之後，上訴人始向前手即訴外人傅誠買得系爭土地
        及其上建物，惟上訴人買得系爭土地及其上建物後，即不思保持系爭土地之
        暢通原狀，為圍奪取遂任意在其上設置雞養雞、隔間、囤放物品加以占有及
        堵塞，妨礙系爭土地後方被上訴人房屋之通行。
  （三）系爭土地原有寬度原僅能供二機車相向而過，如依上訴人所主張僅留四台尺
        寬，不但遇失火、急難、重病等緊急事件時，連最起碼之救火車、救護車都
        無法開入施救，而且即使二人相向，亦須相互側身始能通過，尤其遇男女相
        向、側身擦撞時，更有所不便，就吾國目前社會經濟狀況及居住品質而論，
        上訴人所主張之四台尺寬通行，不符人性尊嚴之基本要求，亦與政府提昇國
        民居住品質之政策有違，再者，上訴人主要之目的，在於奪取系爭土地全部
        ，縱使由上訴人留出四台尺寬之通道，亦難保將來上訴人不得寸進尺，而又
        故意將物品雜物壅塞於通道上，而造成被上訴人之六戶房屋無路可通至公路
        ，形成土地及社會資源之浪費。
  （四）被上訴人所有同段第九０七地號等土地確為袋地，又證人張月娥即系爭土地
        之前手傅誠之妻子亦在原審中結稱：伊於六十六年居住至七十九年期間，系
        爭土地確已供原告及其他不特定人、車通行等語，是則系爭土地既係被上訴
        人通行至周圍公路之唯一通道，且作為通路已逾二十年之久，對上訴人之損
        害應屬最少，何況上訴人以往曾向被上訴人租屋居住，平日亦係通行系爭土
        地以至公路，上訴人在向系爭土地、房屋前手傅誠購買前，於系爭土地專供
        被上訴人通行，知之甚詳，上訴人向其前手承買系爭土地及建物時，已將系
        爭土地專供被上訴人通行之不利因素，早已計入房地價金內，因此，事實上
        上訴人將系爭土地持供被上訴人通行，並無何損失，倘若上訴人在地價稅上
        有何損失，則被上訴人願替上訴人負擔，以彌補其損失。
三、證據：除引用原審判決之記載外，並提出相片九幀。
    理      由
一、本件被上訴人主張：被上訴人甲○○、丙○○、乙○○、戊○○○分別係九０七
    地號等土地之所有權人，因九０七號等土地係屬袋地，與公路即光復路一段二四
    三巷無適宜之聯絡，致不能為通常使用，被上訴人依民法袋地通行權之相關規定
    ，自得通行周圍地以至公路；再以原告所有同段九０七地號等土地，所得通行之
    周圍地除被告所有坐落於同段九一一地號中如原審判決附圖所示九一一─Ａ部份
    外，別無其他可與公路連結之適宜道路。又兩造所有之前開土地在二、三十年前
    均為被上訴人甲○○所有，被上訴人甲○○並於其上建築房屋，建築之初且特別
    將九一一地號土地上之房屋一樓留出系爭土地作為通道，詎上訴人不但否認被上
    訴人之通行權利，並且於系爭土地上放置物品、雞籠、木板隔間，妨礙被上訴人
    人、車之通行，爰起訴請求確認通行權存在，並請求上訴人將上揭雜物移除。
二、上訴人則以其取得九一一地號土地完整之所有權，又繳納稅金，被上訴人既無任
    何權利，且按被上訴人等人所有之九０七地號等地號土地，原來並非袋地，如原
    審勘驗略圖所示「Ｈ」巷道及「Ｉ」道路係被上訴人等通往外地之原有通道，只
    以被上訴人等與鄰居及世界工商負責人感情不睦，分別被圍牆或堵塞，以致成為
    目前之情況，詎料被上訴人等反而轉向上訴人請求，將上訴人之土地供其無償人
    、車通行，顯屬無理，且兩造既無契約之約定，自無讓其人、車通行之義務，如
    依現狀而言，被上訴人等人員之通行，並未被阻止或妨害（只是車輛不能通行）
    ，且依民法第七百八十七條第一項、第二項及有關「相鄰關係」立法旨趣，有通
    行權之人，應於通行必要之範圍內，擇其損害最少之處所及方法為之，逾此限度
    ，即屬權利之濫用，亦有違誠信原則，是縱認被上訴人於系爭土地有通行權，然
    就超過如附圖所示（Ａ）部分所示面積二十二點四三平方公尺之土地，即屬不當
    等語置辯。
三、按土地因與公路無適宜之聯絡，致不能為通常使用者，土地所有人得通行周圍地
    以至公路，民法第七百八十七條定有明文。今被上訴人主張其所有之九０七地號
    等土地係屬袋地，與公路即光復路一段二四三巷無適宜之聯絡，致不能為通常使
    用，所得通行之周圍地除系爭土地外，別無其他可與公路連結之適宜道路等情，
    業據其提出九０七等地號及九一一地號共五筆土地之土地登記簿謄本、相片二幀
    為證，並經原審及本院兩次赴現場勘驗，其中原審勘驗結果如下：「一、坐落新
    竹市○○段九一一地號土地上，如後略圖所示，房屋坐落新竹市○○路○段二四
    三巷十號，Ｇ為被告房屋，一樓部份為通巷，二三樓部份為被告住家，ＣＤＥＦ
    分別為原告之房屋，Ｈ為防火巷，ＡＢ部份為被告置放於通巷之木板、倉庫及雜
    物等處，防火巷之兩端均無路可通，Ｉ部份為世界工商之圍牆亦無路可通行，只
    有系爭通道可通行。二、如後略圖所載」，並經新竹市地政事務所繪製複丈成果
    圖一紙在卷可稽，是縱上訴人所稱世界工商之圍牆係事後興建云云，然被上訴人
    等人所有九０七等地號土地並未與公路相鄰，不論經何種方法至附近之公路，均
    須經由他人之土地，方足為之，是被上訴人所稱九０七等地號土地並非袋地云云
    ，已非足採。
四、次查，本件訴爭所牽涉之土地，無論係上訴人所有之九一一地號土地（重測前地
    號係新竹市○○○段六六之一六地號），抑或被上訴人等人所有之九０七等地號
    四筆土地（重測前地號分別係新竹市○○○段六六之一九、二０、二六及二七等
    地號），而依被上訴人於原審所提之重測前土地登記簿謄本以觀，上開重測前金
    山面段六六之一九、二０、二六及二七等地號土地，均係自被上訴人甲○○所有
    重測前金山面段第六六之一地號所分割，此均有上開土地登記簿謄本在卷可查；
    又上訴人有九一一地號土地係於七十九年三月十四日向訴外人傅誠所買受，並於
    七十九年三月十四日辦理所有權移轉登記完竣，亦據證人即傅誠之妻張月娥於原
    審證稱：其於六十六年居住至七十九年期間，系爭土地確已供原告及其他不特定
    人、車之通行等語（見原審八十七年八月十四日言詞辯論筆錄）甚明；再查，上
    訴人所有坐落於九一一地號土地上即同段二三三建號之二層樓建物，其第一層面
    積（四十四點三五平方公尺）尚且小於第二層面積（七十七點九五平方公尺），
    此與一般獨棟建物下層樓面積至少應等於上層樓面積之情形有極大不同，即可得
    知九一一地號土地上訴人所有之建物係二層，其中第二層大於第一層所多出之面
    積，即係系爭土地，並非專供被上訴人使用，此亦有九一一地號土地登記簿謄本
    暨所有權狀及同段二三三建號建物登記簿謄本暨所有權狀附卷可查；再核與系爭
    土地毗鄰之同段九０八地號至九一０地號，及同段九一二地號至九一六地號土地
    上均建有建物，而上開地號土地上之建物均緊臨，自上開土地所面臨之道路即新
    竹市○○路二四三巷觀之，除九一一地號內之系爭土地未設有大門，且其上方僅
    為橫樑外，餘建物一樓均設有大門，而系爭土地之內，主要確僅有被上訴人四人
    所有九０七等地號土地及其上建物，綜合上情以觀，被上訴人主張系爭土地係於
    兩造所有房屋興建之時，在設計上即專供被上訴人之房屋通行使用，且確已通行
    逾二十年等語，尚非虛罔。
五、按民法規定相鄰關係，旨在為調和相鄰不動產之利用，而就所有人間所定之權利
    義務關係，係為實現所有權社會化之具體表現，其基本理論乃在利用利益衡量之
    原理，使權利行使間之相互調和，調和之法在所有權內容之擴張或限制，而所有
    權擴張之一方固得主張權利，然應依所有權受限制之他方受損最小之方法為之，
    方屬妥適。今被上訴人依民法第七百八十七條之規定，主張對系爭土地有通行權
    存在，且依原審之複丈成果圖觀之，目前確實僅有系爭土地得通行至公路；上訴
    人固以：被上訴人原尚可利用如原審勘驗略圖所示「Ｈ」巷道及「Ｉ」道路聯絡
    對外道路，係被上訴人與世界工商與鄰居不睦，方遭他人築圍牆阻撓進出，並指
    摘原審對此並未進行調查云云，然依被上訴人所提出之地籍圖謄本對照原審勘驗
    略圖，其中原審略圖「Ｈ」部分所示巷道係屬同段第一０五一建號，如依該巷道
    通行，似無法通至任何公路；又如原審勘驗略圖「Ｉ」部分，既係世界工商圍牆
    為兩造所不爭執，縱令上訴人主張原先並無圍牆、被上訴人確可通行之情為可採
    ，然被上訴人如欲依此徑通往最近之道路，則須穿越世界工商之校園，亦難謂係
    「適宜之聯絡」；反觀系爭土地，本為被上訴人甲○○恐因九０七等地號土地成
    為袋地，始僅於其上方二樓築有建物，而特將一樓部分騰空以利九０七等地號土
    地進出通行，且確已供原告及其他不特定人、車之通行多年，則系爭土地為原告
    得通行至周圍公路之唯一選擇，且已作為通路逾二十年之久，對被告之損害堪信
    為最少，亦符民法第七百八十七條第二項「擇其周圍地損害最少之處所及方法」
    之旨意，是上訴人主張被上訴人尚有其他土地可供通行，藉以否定被上訴人對系
    爭土地有通行權，並排除該土地上之侵害等語，尚難謂為有據。又系爭土地既供
    被上訴人通行已久，目前寬度亦無不當，則上訴人另主張通行權之範圍應限縮在
    如附圖所示（Ａ）部分所示面積二十二點四三平方公尺之土地云云，亦乏依據，
    均難認為有理由。
六、綜上所述，被上訴人依據民法第七百八十七條之法律關係，請求確認就上訴人所
    有於系爭土地之通行權存在，並請求上訴人將放置於其上之物品、雞籠、木板隔
    間全部移除，不得妨礙原告人、車之通行，揆諸前揭說明，為有理由，從而原審
    判決准許被上訴人之請求，核無不合，上訴意旨指摘原判決不當，求予廢棄改判
    ，為無理由，應駁回其上訴。
七、本件事證已臻明確，兩造其餘攻擊防禦方法，或與本件之爭點無涉，或對訴訟之
    結果不生影響，爰不另行逐一論列，附此敘明。
八、結論：本件上訴為無理由，依民事訴訟法第四百三十六條之一第三項、第四百六
    十三條、第四百四十九條第一項、第七十八條，判決如主文。
中      華      民      國    八十九    年      一      月     十二     日
                                  臺灣新竹地法院民事第一庭
~B審判長法官
~B法      官
~B法      官
右為正本係照原本作成。
本判決不得上訴。
~B法院書記官  鄭姿萍
中      華      民      國    八十九    年      一      月     十四     日


司法院資訊處製作；財團法人民間司法改革基金會備份。
